【裁判字號】    88,訴,3576
【裁判日期】    890406
【裁判案由】    損害賠償
【裁判全文】
臺灣臺北地方法院民事判決  八十八年度訴字第三五七六號
    原      告  甲○○
    訴訟代理人  徐南城律師
    被      告  乙○○      住台北縣新店市○○路六七巷一號一樓
    訴訟代理人  劉厲生律師
右當事人間損害賠償事件，本院判決如左：
    主    文
被告應給付原告新臺幣壹佰萬元，及自民國八十八年八月二十八日起至清償日止，按
週年利率百分之五計算之利息。
原告其餘之訴駁回。
訴訟費用由被告負擔五分之一，餘由原告負擔。
本判決原告勝訴部分，於原告以新臺幣參拾參萬肆仟元為被告供擔保後，得假執行。
但被告如於假執行程序實施前，以新臺幣壹佰萬元為原告預供擔保，得免為假執行。
原告其餘假執行之聲請駁回。
    事    實
甲、原告方面：
一、聲明：
（一）被告應將如附件所示之道歉啟事，於中國時報、聯合報、自由時報第一版，以
      三號字體各刊登一日。
（二）被告應給付原告新臺幣（下同）伍佰萬元，及自起訴狀繕本送達被告之翌日起
      至清償日止，按週年利率百分之五計算之利息。
（三）並願供擔保，請准宣告假執行。
二、陳述：
（一）被告原為台北縣新店市市長，與原告均為台北縣第四屆立法委員第三選區之候
      選人，於八十七年十二月五日選舉結束後，因與原告差距二千多票高票落選，
      竟於八十七年十二月二十四日，向台灣士林地方法院，對於原告提起當選無效
      之訴，誣指原告利用其配偶即周麗美，擔任台北縣汐止鎮鎮長（現已改制為汐
      止市）之機會，於電腦作業統計票數時，以虛數灌進原告之得票數，以使原告
      當選。另被告又於八十七年十二月二十九日晚上，蓄意毀謗原告，意圖散佈於
      眾，而召開記者招待會，宣稱台北縣汐止鎮之電腦計票工作作弊，以致使被告
      落選。爰依民法第一百八十四條第一項前段、第一百九十五條之規定，請求被
      告將如附件所示之道歉啟事，於中國時報、聯合報、自由時報第一版，以三號
      字體各刊登一日；以及給付原告伍佰萬元，及自起訴狀繕本送達被告之翌日起
      至清償日止，按週年利率百分之五計算之利息。
（二）對被告抗辯所為之陳述：原告為政治人物，名譽甚為重要，影響其政治前途，
      對於被告之誣指其作弊，精神甚為痛苦。而台灣高等法院於八十八年度選上字
      第六號一案驗票時，僅有六張選票有問題。且被告又於八十八年十一月三十日
      ，召開記者會，宣稱被告確係因選務不公，才會選輸。
三、證據：提出台北縣第四屆立法委員第三選區各鄉鎮得票數總表、汐止鎮各投開票
    所開票結果統計表、台灣士林地方法院八十七年度選字第二號起訴狀、開庭通知
    、民事判決、八十七年十二月三十日聯合報十八版、八十八年十一月三十日勁報
    八版、八十八年十二月一日聯合報十九版、中國時報二十版、本院八十八年度自
    字第一九七號通知函、台灣台北地方法院檢察署八十八年度偵字第七六五三號不
    起訴處分書、台灣高等法院八十八年度選上字第六號八十八年十一月二十九日勘
    驗筆錄各一份為證，並聲請訊問證人宋柏東。
乙、被告方面：
一、聲明：駁回原告之訴；如受不利之判決，願預供擔保，請准免為假執行。
二、陳述：被告因於投票前，收到署名為一群惶恐的可憐小公務員信函，認為汐止某
    些投票所計票不實在，才向台灣士林地方法院提起當選無效之訴。而提起當選無
    效之訴，係憲法第十六條和公職人員選舉罷免法第一百零三條所保障；且被告並
    未於選舉結束後，召開記者會，因為只有八十七年十二月三十日，聯合報十八版
    刊登本件消息，其他報紙均未報導。至於前述選舉無效之訴，經被告上訴後，台
    灣高等法院以八十八年度選上字第六號受理，於查驗選舉結果時，分別有一九一
    七投票所選舉人名冊第五十六頁，馬麗玲之印文模糊。第一九一三投票所選舉人
    名冊第二十八頁，陳蕭牡丹以陳善戶領票。第一九一五投票所選舉人名冊第五十
    一頁，張三郎之印文與本名不符；第九頁，張勳雄以馬麗玲之印張背面蓋印領票
    ，未顯示印文；第九十九頁，黃昶諭以自己印章領取選票後，復以自己之印章領
    取黃子玲之選票；第一百頁，王添壽之印文模糊。以及相當多人數，以補領之身
    分證領取選票；顯見該選舉確係有瑕疵。
三、證據：提出台灣高等法院八十八年度選上字第六號八十八年十月二十九日勘驗筆
    錄一份為證。
丙、本院依職權調閱台灣高等法院八十八年度選上字第六號民事判決。
    理    由
一、本件原告主張與被告均為台北縣第四屆立法委員第三選區之候選人，嗣因被告與
    原告差距二千多票高票落選，被告於八十七年十二月二十四日，向台灣士林地方
    法院，對於原告提起當選無效訴訟之事實，業據其提出台北縣第四屆立法委員第
    三選區各鄉鎮得票數總表、汐止鎮各投開票所開票結果統計表、台灣士林地方法
    院八十七年度選字第二號起訴狀、開庭通知、民事判決各一份為證，並為被告所
    自認，則原告此部分主張之事實，自堪信為真實。至原告另主張被告於台灣士林
    地方法院八十七年度選字第二號起訴狀中，誣指原告利用其配偶即周麗美，擔任
    台北縣汐止鎮鎮長之機會，於電腦作業統計票數時，以虛數灌進原告之得票數，
    致使原告當選；以及被告另於八十七年十二月二十九日晚上，蓄意毀謗原告，意
    圖散佈於眾，而召開記者招待會，宣稱台北縣汐止鎮之電腦計票工作作弊，以致
    使被告落選之部分，則被告否認之，並抗辯稱被告係因於投票前，收到署名為一
    群惶恐的可憐小公務員信函，認為汐止某些投票所計票不實在，因此才向台灣士
    林地方法院提起當選無效之訴，而當選無效之訴，係憲法第十六條和公職人員選
    舉罷免法第一百零三條所保障；且前述選舉無效之訴，經台灣高等法院查驗選舉
    結果，確係有瑕疵存在；被告亦未於選舉結束後召開記者會。經查：
（一）本件被告以台灣士林地方法院八十七年度選字第二號，對於原告提起當選無效
      之訴，此有該起訴狀、民事判決各一份在卷足憑，亦為兩造所不爭執，自堪信
      為真實。至被告於該起訴狀事實欄中主張：「---惟十二月五日開票結果，被
      告甲○○，在汐止鎮之下列投開票所，其得票數竟比其妻周麗美選鎮長時之得
      票還要高，有得票異常情形表可稽，各方盛傳在電腦作業時，以虛數灌進甲○
      ○之得票數，才獲得當選，致使選舉人名冊上投票人數少於開票結果之票數，
      亦即開票結果之各候選人得票總數，超過選舉人冊上領選票之總人數，舉列言
      之，某一投票所選舉人名冊投票人數為一千人，開票結果，甲得六百票，乙得
      三百票，丙得二百票，其中超過選舉人冊一千人之一百票即屬電腦作弊之選票
      ，祇要調取核對選舉人名冊之投票人數及得票數之總和，即可證明事實，使立
      委當選人甲○○之當選，應屬無效。」此有台灣士林地方法院八十七年度選字
      第二號之起訴狀在卷可稽，亦為被告所不爭執，此部分之事實，亦堪信為真實
      。是本件被告確係於台灣士林地方法院八十七年度選字第二號之起訴狀中，指
      稱原告利用其妻即周麗美，擔任台北縣汐止鎮鎮長，以電腦作弊方式，將虛數
      灌進原告之得票數。惟依台灣高等法院八十八年度選上字第六號審理時，實際
      勘驗汐止鎮第一八六七、一八六八、一九一三、一九一五、一九一六、一九一
      七投票所之選舉人名冊，雖然發現有被告所抗辯之第一九一七投票所選舉人名
      冊五十六頁，馬麗玲之印文模糊；第一九一三投票所選舉人名冊第二十八頁，
      陳蕭牡丹以陳善戶領票。第一九一五投票所選舉人名冊第五十一頁，張三郎之
      印文與本名不符；第九頁，張勳雄以之印張背面蓋印領票，未顯示印文；第九
      十九頁，黃昶諭以自己印章領取選票後，復以自己之印章領取黃子玲之選票；
      第一百頁，王添壽之印文模糊等情。惟依台灣高等法院另勘驗汐止鎮第一九一
      五號投票所之選票，未使用選票、無效票數、有效票數中各候選人得票數均與
      投票所報告表所載相符，此分別有台灣高等法院八十八年度選上字第六號民事
      判決、勘驗筆錄影本在卷足憑，是台北縣第四屆立法委員第三選區之選舉，並
      無被告所指稱原告利用其妻擔任汐止鎮鎮長，以電腦作弊始當選之情事。
（二）至原告主張被告另於八十七年十二月二十九日晚上，蓄意毀謗原告，意圖散佈
      於眾，而召開記者招待會，宣稱台北縣汐止鎮之電腦計票工作作弊，以致使被
      告落選之部分，依原告所提出之八十七年十二月三十日聯合報十八版，有關原
      告與被告之報導，亦僅記載：「---乙○○昨晚表示，選舉後有不少汐止區選
      民向他反映，部分汐止地區的投票匭票數可能計算錯誤，部分立委當選人也向
      他提及此事，所以他才向法院提起甲○○當選無效之訴。---」內容中僅述及
      汐止地區之選票可能計算錯誤。且經本院訊問聯合報負責採訪此篇報導之記者
      即證人宋伯東，亦證稱被告並未召開記者會，該篇報導係以電話採訪方式訪問
      被告，且於採訪中，被告亦未提及原告係以其妻即周麗美擔任鎮長，以電腦作
      弊而當選。是原告主張被告於八十七年十二月二十九日晚上，召開記者會宣稱
      台北縣汐止鎮之電腦計票工作作弊，以致使被告落選之部分，尚難信為真實。
三、按故意或過失，不法侵害他人之權利者，負損害賠償責任；不法侵害他人之身體
    、健康、名譽或自由者，被害人雖非財產上之損害，亦得請求賠償相當之金額，
    其名譽被侵害者，並得請求為回復名譽之適當處分；民法第一百八十四條第一項
    前段、第一百九十五條分別定有明文。本件原告並無利用其妻即周麗美，擔任汐
    止鎮鎮長之機會，以電腦計票作弊，而當選台北縣第四屆立法委員第三選區之情
    事，被告卻故意於台灣士林地方法院八十七年度選字第二號之起訴狀中，指稱原
    告利用其妻擔任鎮長之機會，以電腦作弊虛灌選票，自屬侵害原告之名譽權，且
    被告之侵害行為，與原告名譽權受損害之間，具有相當之因果關係。被告雖另以
    對原告提出當選無效之訴，為憲法第十六條所規定之訴訟權，和公職人員選舉罷
    免法第一百零三條所保障，加以抗辯。惟當選無效之訴，雖為公職人員選舉罷免
    法第一百零三條所明定，然此並非謂提起該訴訟之人，得以虛構之事實而損害他
    人之權利，是被告前述抗辯，尚不能作為阻卻侵害原告名譽權之事由，故依前述
    民法第一百八十四條第一項前段、第一百九十五條之規定，被告自應對於原告負
    擔非財產上之損害賠償責任。本院審酌原告為現任立法委員，為被告指稱利用妻
    子以電腦作弊，始當選立法委員所受之精神損害，以及被告為前任台北縣新店市
    市長，認為原告主張所受之精神上損害伍百萬元，尚屬過高，應以壹佰萬元為適
    當。又本件被告係於訴訟上，以起訴狀指稱原告利用妻子以電腦作弊，始當選立
    法委員，則原告請求將如附件所示之道歉啟事，於中國時報、聯合報、自由時報
    第一版，以三號字體各刊登一日，並非回復原告名譽之適當方法。從而，原告依
    民法第一百八十四條第一項前段、第一百九十五條之規定，請求被告給付壹佰萬
    元，及自起訴狀繕本送達被告之翌日即八十八年八月二十八日起至清償日止，按
    週年利率百分之五計算利息之範圍內，為有理由，應予准許，逾此部分之請求，
    為無理由，應予駁回。另本件兩造均陳明願供擔保後，請准宣告假執行或免為假
    執行，經核原告勝訴部分，合於規定，爰分別酌定相當之擔保金額，予以准許。
    又原告其餘之訴既經駁回，其該部分假執行之聲請，因訴之駁回而失所附麗，不
    應准許。
四、據上論結，本件原告之訴為一部有理由，一部無理由，依民事訴訟法第七十九條
    但書、第三百九十條第二項、第三百九十二條，判決如主文。
中      華      民      國    八十九    年      四      月      六      日
                                 民事第六庭法      官  姜悌文
右為正本係照原本作成
如對本判決上訴，須於判決送達後廿日內向本院提出上訴狀
中      華      民      國    八十九    年      四      月      六      日
                                          法院書記官  黃幸珍


司法院資訊處製作；財團法人民間司法改革基金會備份。
